【裁判字號】    98,沙簡上,858
【裁判日期】    981103
【裁判案由】    詐欺
【裁判全文】
臺灣臺中地方法院刑事判決           98年度沙簡上字第858號
上  訴  人  甲○○
即  被  告
                    樓
上列上訴人即被告因詐欺案件，不服本院沙鹿簡易庭98年度沙簡
字第425 號中華民國98年7 月31日第一審簡易判決（聲請案號：
臺灣臺中地方法院檢察署98年度偵緝字第1406號），提起上訴，
本院判決如下：
    主    文
上訴駁回。
    犯罪事實
一、甲○○（原名王文熙）明知金融帳戶之存摺、印章、金融卡
    （即提款卡）、密碼係供自己使用之重要理財工具，關係個
    人財產、信用之表徵，並可預見一般人取得他人金融帳戶使
    用常與財產犯罪密切相關，且取得他人存摺、印章、金融卡
    、密碼之目的在於掩飾犯罪所得之財物或財產上利益不易遭
    人追查，又對於提供帳戶雖無引發他人萌生犯罪之確信，但
    仍以縱若有人持以犯罪，亦無違反其本意之幫助詐欺之不確
    定故意，於民國95年6 月30日至同年7 月10日間之某時，在
    不詳地點，將其所申辦之中華郵政股份有限公司梧棲郵局（
    下稱梧棲郵局）局號0000000 號、帳號0000000 號帳戶之存
    摺、印章、金融卡（即提款卡）及密碼等資料，交付予姓名
    年籍不詳之成年人，容任該成年人及所屬詐欺集團成年成員
    作為詐欺取財之工具，而以此方式幫助該成年人及所屬詐欺
    集團使用前開銀行帳戶詐騙他人匯款之用。嗣該不詳姓名之
    成年人及所屬詐欺集團成年成員取得上開郵局帳戶存摺等資
    料後，即共同基於意圖為自己不法所有之犯意聯絡，於95年
    7 月11日中午12時許，先後由該集團某女性成年成員及男性
    成員，以電話向乙○○詐稱其積欠水費，將對其提起告訴，
    並凍結其帳戶，為防止其帳戶遭凍結，需將帳戶內存款匯至
    指定帳戶後，再匯回其帳戶云云，致使乙○○陷於錯誤，即
    依對方指示，於同日下午3 時及5 時許，前往高雄縣大寮鄉
    永芳村大寮郵局，分別匯款46萬元至甲○○上開梧棲郵局帳
    戶及99萬元至梁安淇申辦之中華郵政股份有限公司後庄郵局
    局號0000000 號、帳號0000000 號帳戶內，旋被提領一空。
    嗣乙○○匯款後，察覺有異，而報警處理，始循線查悉上情
    。
二、案經臺中縣警察局清水分局報請臺灣臺中地方法院檢察署檢
    察官偵查後聲請簡易判決處刑。
    理  由
一、按被告以外之人於審判外之言詞或書面陳述，除法律有規定
    者外，不得作為證據，刑事訴訟法第159 條固定有明文，惟
    被告以外之人於審判外之陳述，雖不符同法第159 條之1 至
    之4 規定，而經當事人於審判程式同意作為證據，法院審酌
    該言詞陳述或書面陳述作成時之情況，認為適當者，亦得為
    證據。又當事人、代理人或辯護人於法院調查證據時，知有
    第159 條第1 項不得為證據之情形，而未於言詞辯論終結前
    聲明異議者，視為有前項之同意，此亦據同法第159 條之5
    規定明確。查本案所引用之其餘證據資料（詳後引證據），
    其中傳聞證據部分，縱無刑事訴訟法第159 條之1 至第159
    條之4 或其他規定之傳聞證據例外情形，亦因被告及檢察官
    未聲明異議，依刑事訴訟法第159 條之5 第1 項、第2 項之
    規定，本院審酌該證據作成之情況，並無不當，認以上揭文
    書作為證據，應屬適當。則依刑事訴訟法第159 條之5 第1
    項之規定，有證據能力。
二、訊據上訴人即被告甲○○（下稱被告）矢口否認有何幫助詐
    欺取財之犯行，辯稱：於94、95年間，伊將上開帳戶存摺放
    在汽車置物箱內被偷，當時汽車是停在梧棲路上，車鎖被撬
    壞，只有存摺被偷，其他證件都沒遺失，且金融卡在身上，
    印章放在家裡，均未遺失，而在存摺被偷之前，伊沒有去補
    副存摺及申辦晶片卡（即金融卡），伊沒有將該存摺、印章
    、金融卡及密碼交給他人使用云云。經查：
  (一)被告之上開郵局帳戶，為其本人親自所開立之帳戶，且被害
    人乙○○於上揭時間遭詐欺取財集團詐騙，而將款項匯入被
    告之上述郵局帳戶後，旋被以現金提款及金融卡提款方式提
    領一空乙節，業經證人即被害人乙○○於警詢中證述甚詳，
    並有被害人乙○○之大寮郵局存摺交易明細及大寮郵局存款
    明細（儲戶收執聯）、高雄縣政府警察局刑警隊詐騙帳戶通
    報警示詐騙電話停話申請表、高雄縣政府警察局林園分局忠
    義派出所受理刑事案件報案三聯單及被告上開郵局帳戶之開
    戶資料、交易明細資料各1 份在卷可稽（見警卷第14至16頁
    、34至38頁），堪認被告之上開郵局帳戶確遭不詳之詐欺取
    財集團使用於詐欺取財無疑。
  (二)被告雖以前情詞置辯，然此與被告在偵查中辯稱：伊將存摺
    、金融卡、身分證放在汽車前座置物箱，密碼夾在裡面，因
    汽車放在路邊沒有上鎖，身分證與帳戶資料才會遺失，伊在
    遺失前有去申辦晶片卡云云（見偵緝卷第19、20頁），大相
    逕庭，已難信為真實。且按金融帳戶係個人理財重要工具，
    一般人均會謹慎使用、小心保管，並將存摺、金融卡分開放
    置，將密碼牢記心中，而不在任何物體上標示或載明密碼，
    且不應輕易告知他人，若有記錄密碼，亦會將密碼記於他處
    ，又若有金融卡，鮮少會再隨身攜帶存摺，並將存摺、金融
    卡分別妥善放置避免一併遭竊，且除非經年不曾使用，或有
    其他特殊情形，如不慎遭竊或遺失，當會及時發現，進而採
    取報警、掛失等補救措施，以免金錢損失，隱私曝光，或遭
    不法之徒用以犯罪，平添困擾。而依卷附被告上開郵局帳戶
    交易明細表之記載（見警卷第16頁），上開帳戶於93年10月
    31日提領1 千元後，迄至被告於95年6 月26日前往郵局辦理
    掛失補副，並於同年月30日領取晶片卡之前，未有任何存提
    款紀錄，可知被告有再次使用上開帳戶之意，衡情，其理應
    謹慎保管該帳戶存摺等資料，豈有隨身攜帶金融卡，又隨身
    攜帶存摺且將之放置在汽車置物箱內之理（見本院卷第26頁
    反面）。復於存摺遺失後，未立即報警處理，亦未將上開帳
    戶掛失止付，此與一般將遺失帳戶之人會立即報警，以免帳
    戶被不法使用之情形迥異，且與常情有悖。顯見被告所辯上
    開帳戶之存摺係遺失云云，應屬卸責之詞，委無足取。
  (三)再者，金融機構帳戶之存摺、金融卡（含密碼），具專屬性
    、私密性，使用金融卡領款或轉帳，必須依指令操作自動櫃
    員機，輸入正確之密碼始可為之，以目前金融卡密碼之設計
    ，一般單純持有他人金融卡而不知密碼者，隨機輸入任一組
    號碼，適與密碼相符之機率微乎其微。而衡諸常情，詐欺集
    團亦不可能罔顧花費大量人力、物力、時間，詐得被害人之
    信任後，指示被害人存匯款項至一隨時可能因遺失而掛失止
    付，致不能提領之帳戶，顯見詐欺集團於指示被害人匯款至
    被告所有前開銀行帳戶之前，應已確信該帳戶可供正常使用
    ，不致因掛失而無法使用，並已確知該帳戶之金融卡密碼。
    準此，被告所有上開郵局帳戶之存摺、印章、金融卡及密碼
    ，應係被告於96年6 月30日領取該帳戶晶片卡（即金融卡）
    後，迄被害人乙○○接獲詐騙電話於同年7 月11日將款項匯
    入上開郵局帳戶之間某時，在不詳地點，將上開郵局帳戶之
    存摺、提款卡、印章及密碼提供予不詳姓名成年人使用，供
    其以存摺及金融卡提領方式將詐得財物提領一空無訛。被告
    所辯遺失云云，無非飾卸之詞，不足採信。
  (四)按刑法上之故意，可分為直接故意與不確定故意（間接故意
    ），所謂「不確定故意」，係指行為人對於構成犯罪之事實
    ，預見其發生而其發生並不違背其本意者，刑法第13條第2
    項定有明文，再以幫助犯成立之要件，除須有幫助行為外，
    須行為人有幫助之故意，行為人預見犯罪結果之發生，雖非
    積極希望該犯罪結果發生，然仍施以幫助行為，而該結果之
    發生亦不違背其本意者，即屬有幫助犯罪之未必故意。按金
    融帳戶為個人之理財工具，個人專屬性甚高，而政府開放金
    融業申請設立後，金融機構大量增加，一般民眾皆可以存入
    最低開戶金額之方式自由申請開設金融帳戶，並無任何特殊
    之限制，因此一般人申請存款帳戶極為容易而便利，且得同
    時在不同金融機構申請多數存款帳戶使用，並無使用他人帳
    戶之必要，此為一般人日常生活所熟知之常識，故除非充作
    犯罪使用，並藉此逃避警方追緝，一般正常使用之存款帳戶
    ，並無向他人另行取得帳戶存摺及金融卡使用之必要。參以
    坊間報章雜誌及其他新聞媒體，對於利用他人帳戶作為匯入
    不法所得之人頭帳戶，規避執法人員之查緝之詐騙案件一再
    報導披露，一般智識健全之成年人亦應有所知，而被告於交
    付帳戶存摺、金融卡等資料時，已年滿51歲，社會閱歷豐富
    ，對此自難諉為不知或無從預見，是被告縱使並不確知所提
    供之帳戶，係遭他人用以對被害人詐欺取財，亦無法確知取
    得帳戶之人係以何種方法於何時地為詐欺取財之具體內容，
    惟對於其所提供之上揭帳戶，將遭人作為詐欺取財犯行所得
    財物匯入及提領之工具使用，應有概括之認識，且可預見其
    發生，被告竟同意提供自己帳戶供無信賴關係之他人使用，
    顯對帳戶係供他人取得不法犯罪所得之用，亦不違背其本意
    ，且伊無確信帳戶不致遭利用為犯罪之用，仍將帳戶之金融
    卡、密碼交付，足認被告本案係基於幫助犯罪之不確定故意
    ，而有幫助詐欺取財之犯行，洵堪認定。
  (五)綜上所述，被告前開所辯，應係卸責之詞，不足採信。本案
    事證明確，被告犯行應堪認定。
三、按刑法上之幫助犯，係對於犯罪與正犯有共同之認識，而以
    幫助之意思，對於正犯資以助力，而未參與實施犯罪之行為
    者而言，最高法院著有75年度臺上字第1509號、84年度臺上
    字第5998號及88年度臺上字第1270號判決意旨可供參照。是
    以，如未參與實施犯罪構成要件之行為，且係出於幫助之意
    思提供助力，即屬幫助犯，而非共同正犯。本件被告提供上
    開郵局帳戶之存摺、印章、金融卡及密碼予不詳姓名年籍之
    成年人及所屬之詐騙集團使用，使某詐騙集團成員得基於詐
    欺取財之犯意而向被害人乙○○詐取財物，遂行其詐欺取財
    之犯行，係對於詐騙集團成員遂行詐欺取財犯行，資以助力
    ，揆諸上開判決意旨，自應成立幫助詐欺取財罪。是核被告
    所為，係犯刑法第30條第1 項、刑法第339 條第1 項幫助詐
    欺取財罪。又被告幫助上開成年人犯詐欺取財罪，係屬從犯
    ，茲衡諸其犯罪情節，並應依刑法第30條第2 項規定，按正
    犯之刑減輕之。
四、從而，原審簡易判決依刑事訴訟法第449 條第1 項、第454
    條第2 項，刑法第30條第1 項前段、第2 項、第339 條第1
    項、第41條第1 項前段，刑法施行法第1 條之1 第1 項、第
    2 項前段，判處被告有期徒刑6 月，並諭知如易科罰金，以
    1 千元折算1 日，並說明被告犯罪時間雖係在96年4 月24日
    以前，惟其於96年1 月18日遭臺灣臺中地方法院檢察署發布
    通緝後，嗣於98年6 月16日始為警緝獲，依中華民國九十六
    年罪犯減刑條例第5 條規定，不得予以減刑，其法律適用及
    量刑均屬妥適，被告上訴意旨，猶執詞否認犯行，顯不足採
    ，本件上訴為無理由，應予駁回。
據上論斷，應依刑事訴訟法第455 條之1 第1 項、第3 項、第36
8 條，判決如主文。
中    華    民    國    98    年    11    月    3     日
                刑事第十五庭    審判長法  官  江奇峰
                                      法  官  郭書豪
                                      法  官  廖純卿
上正本證明與原本無異。
不得上訴。
                                      書記官  柳寶倫
中    華    民    國    98    年    11    月    3     日
附錄論罪科刑法條
中華民國刑法第339條
（普通詐欺罪）
意圖為自己或第三人不法之所有，以詐術使人將本人或第三人之
物交付者，處 5 年以下有期徒刑、拘役或科或併科 1 千元以下
罰金。
以前項方法得財產上不法之利益或使第三人得之者，亦同。
前二項之未遂犯罰之。
中華民國刑法第30條
（幫助犯及其處罰）
幫助他人實行犯罪行為者，為幫助犯。雖他人不知幫助之情者，
亦同。
幫助犯之處罰，得按正犯之刑減輕之。


司法院資訊處製作；財團法人民間司法改革基金會備份。
